---
title: 'Examen: Introduction à la probabilité et aux statistiques'
author: "M2:Masco 2025-2026"
date: "28-11-2025"
output: pdf_document
---

## Exercice 1:

Dans un jeu de hasard où l’on tire à pile ou face, on gagne lorsque l’on obtient un pile et on perd lorsque l’on obtient un face. 
On choisit au hasard une pièce dans un sac contenant des pièces truquées de deux types A et B.
La probabilité de gagner avec une pièce de type A est de $80\%$, et celle de gagner avec une pièce de type B est de $10\%$.
On sait également que la probabilité de choisir une pièce de type A est de $30\%$ et celle de choisir une pièce de type B est de $70\%$.

\begin{enumerate}
    \item On choisit une pièce au hasard et on la lance une fois. Quelle est la probabilité de perdre ?
    \item Sachant que l’on gagne, quelle est la probabilité d’avoir choisi une pièce de type A ?
\end{enumerate}

## Exercice 2:

On modélise le nombre de \emph{spikes} au cours d’une expérience par une variable aléatoire $X$ suivant 
une loi de Poisson de paramètre inconnu $\Theta=\theta>0$. On écrit :
\[
P(X = x \mid \Theta=\theta) = e^{-\theta}\,\frac{\theta^{x}}{x!}, \qquad x = 0,1,2,\ldots
\]

À partir de connaissances préalables sur le phénomène, on sait que la variable aléatoire $\Theta$ est 
discrète et prend les valeurs $\{0.1,\,0.5,\,1,\,2\}$ avec les probabilités associées 
$\{0.25,\,0.25,\,0.4,\,0.1\}$

\begin{enumerate}
    \item Lors d’une première expérience, on observe $2$ spikes. Donner la distribution a posteriori de $\Theta$.
    \item Déterminer la moyenne a posteriori de $\Theta$.
    \item Calculer la probabilité a posteriori que $\Theta$ soit strictement inférieur à 1.
    \item On répète l’expérience et on observe cette fois $1$ spike. Les observations étant supposées indépendantes, 
    déterminer la distribution a posteriori de $\Theta$ sur base des deux expériences.
\end{enumerate}


## Exercice 3:
La modification des conditions météorologiques, ou l’ensemencement des nuages, consiste à traiter des
nuages individuels ou des systèmes orageux avec divers matériaux inorganiques et organiques dans
l’espoir d’obtenir une augmentation des précipitations. Le jeu de données \texttt{clouds.csv} contient deux
variables donnant le logarithme des précipitations mesurées en acre-foot (environ $1233\,\text{m}^3$) 
pour $26$ nuages non-ensemencés (\texttt{unseeded}) et $26$ nuages ensemencés (\texttt{seeded}).


```{r setup, include=FALSE}
knitr::opts_knit$set(root.dir = "C:/Users/labo-maths/Downloads")
```


```{r}
clouds <- read.csv("clouds.csv")
X <- clouds$unseeded
Y <- clouds$seeded
head(clouds)
```

\begin{itemize}
\item[1.] Expliquez ce que fait chaque ligne du code ci-dessus.
\end{itemize}

Vous souhaitez examiner si l’ensemencement des nuages a un impact sur les précipitations.

\begin{itemize}
  \item[2.] Proposez une procédure pour étudier cela (énoncez l’hypothèse nulle, l’hypothèse alternative, les hypothèses nécessaires, etc.).
\end{itemize}

Vous décidez de réaliser les tests suivants


```{r}
#a. test 1
shapiro.test(X)

#b. test 2
shapiro.test(Y)

#c. test 3
var.test(X,Y)

#d. test 4
t.test(X,Y, var.equal = TRUE)
```

\begin{enumerate}
\item[3.] Décrivez ce que chaque test permet de vérifier et pourquoi on choisit \texttt{var.equal = TRUE} pour le test 4.
\item[4.] Quelles sont vos conclusions ?
\end{enumerate}

## Exercice 4:


\begin{enumerate}

\item Voici les valeurs observées de deux échantillons (considérés comme indépendants):
\[
A = (176, 391, 314, 248, 373, 393, 330), \qquad
B = (307, 310, 374, 343, 360, 280).
\]
On réalise un test de Wilcoxon. Quelle est la valeur de la statistique de test ? Détaillez vos calculs.

\item Si l’on ajoute 200 à chaque élément de $A$ et de $B$, la valeur de la statistique change-t-elle ?


\item On observe un échantillon $(X_1,\ldots,X_n)$ de variables aléatoires indépendantes telles que $X_i \sim \mathrm{Binomial}(10,\theta)$, $\theta\in(0,1)$.  
On souhaite estimer $\theta$.  
On vous propose l’estimateur
\[
\hat{\theta} = \frac{n}{10(n-2)}\,\bar{X} - \frac{2}{n},
\qquad
\bar{X} = \frac{1}{n}\sum_{i=1}^n X_i.
\]
Calculer le biais et la variance de cet estimateur. Commenter.

\item Comparer et discuter en quelques lignes les approches bayésienne et fréquentiste en inférence statistique.

\item Un expérimentateur affirme : "pour rejeter une hypothèse nulle d’égalité de moyennes, il me suffit de collecter des échantillons suffisamment grands". Commenter cette assertion.

\item Expliquez brièvement ce qu'est l'ANOVA bayésienne et à quoi elle sert.

\item Quel est le facteur bayésien pour deux modèles, \(M_1\) et \(M_2\) ? Comment interpréter \(BF_{12} = 4\) ?

\item Si \(BF_{01} = 3\) et \(BF_{12} = 2\), quel modèle est le meilleur : \(M_0\) ou \(M_2\) ?

\end{enumerate}
